---
Protitle: "TimeSeries Hazard Rate"
author: "Emilio Morales Luna"
date: "2023-11-17"
output: html_document
---

```{r setup, include=FALSE}
knitr::opts_chunk$set(echo = TRUE)
```

# Introducción:

De acuerdo con la Organización Mundial de la Salud, el cáncer es la segunda causa de muerte a nivel mundial. El cáncer de pulmón es el tipo de cáncer más común en hombres y mujeres. Clasificar muestras de pacientes con cáncer de pulmón utilizando datos de la expresión de los genes puede ayudar a mejorar el proceso de diagnóstico y tratamiento de esta enfermedad. Los 9 genes analizados en este estudio fueron seleccionados en un proyecto previo por su capacidad para diferenciar tipos de cáncer de pulmón en pacientes utilizado algoritmos de Machine Learning. El objetivo del presente estudio es determinar cuáles genes tienen mayor impacto en la mortalidad de los pacientes de este tipo de cáncer mediante un análisis de supervivencia utilizado el modelo estadístico de Kaplan-Meier.

#### Integrantes:

-   Morales Luna Emilio [emiliomoralesluna\@comunidad.unam.mx](mailto:emiliomoralesluna@comunidad.unam.mx){.email}
-   Misael Jara [misael_anton\@berkeley.edu](mailto:misael_anton@berkeley.edu){.email}
-   Kalaumari Mayoral Peña [kmayoralp\@gmail.com](mailto:kmayoralp@gmail.com){.email}

# Objetivos:

Hazard ratio (HR): El cociente de riesgo o Hazard ratio, es el riesgo relativo de que ocurra un evento (por ejemplo, progresión de la enfermedad) en un grupo del ensayo en comparación al otro, durante toda la duración del estudio.

Un HR de 1 significa que no hay diferencia entre los grupos, un HR de 2 significa que hay un riesgo doble y un HR de 0,5 indica que hay la mitad de riesgo de que un evento ocurra en un grupo con respecto al otro.

#Paqueteria

```{r}
library('dplyr')
library(ggplot2)
library(readxl)
library(survival)
library(tidyverse)
# install.packages("gtsummary")
library(gtsummary)
```

### Declaramos el Dataset a usar

##### Especificar la ruta del archivo Excel

Ruta de Emilio:

```{r}
setwd("C:/Users/1097513297/Documents/BEDU/R_works/Proyecto_Cancer")
getwd()
archivo_excel <- "C:/Users/1097513297/Documents/BEDU/R_works/Proyecto_Cancer/Genes para superviencia.xlsx"
```

Ruta Misael:

```{r}
#setwd("/Users/misaeljara/Downloads/Genes para superviencia.xlsx")
#getwd()
#archivo_excel <- "/Users/misaeljara/Downloads/Genes para superviencia.xlsx"

```

```{r}
lista_dataframes <- lapply(excel_sheets(archivo_excel), function(sheet) {
  read_excel(archivo_excel, sheet = sheet)
})

```

Se nombra cada índice de la lista con el gen correspondiente

```{r}
lista_genes <- lista_dataframes [[1]]
CDHR1 <- lista_dataframes [[2]]
DSC3 <- lista_dataframes [[3]]
GJB5 <- lista_dataframes [[4]]
S1PR5 <- lista_dataframes [[5]]
GPC1 <- lista_dataframes [[6]]
GJB6 <- lista_dataframes [[7]]
DSG3 <- lista_dataframes [[8]]
SLC2A1 <- lista_dataframes [[9]]
FAT2 <- lista_dataframes [[10]]

```

#### Paquete supervivencia

Los datos de supervivencia son datos de tiempo a evento que consisten en un comienzo distinto tiempo y tiempo final

#Desarrollo

## Gen CDHR1

Codifica para la proteína cadherina-1, relacionada con la adhesión celular y la diferenciación tisular.

#### Se crean objetos de supervivencia con datos filtrados y se entrenan los datos

```{r}
#Filtro expresion alta
exp_alta <- CDHR1[CDHR1$`Expression (1=high)` < 1 , ]

#Filtro expresion baja
exp_baja <- CDHR1[CDHR1$`Expression (1=high)` > 0 , ]
```

```{r}
#Objetos supervivencia
datos_supervivencia_alta <- Surv(exp_alta$`Time (months)`, exp_alta$Event)
datos_supervivencia_baja <- Surv(exp_baja$`Time (months)`, exp_baja$Event)


modelo_km_alta <- survfit(datos_supervivencia_alta ~ 1)
modelo_km_baja <- survfit(datos_supervivencia_baja ~ 1)
```

### Análisis

#### Graficas de supervivencia de expresión alta y baja

```{r}

plot(modelo_km_alta, main = "Curva de Kaplan-Meier", xlab = "Tiempo (meses)", ylab = "Probabilidad de supervivencia", col = 2, lwd = 2)
lines(modelo_km_baja,lwd=2,col="blue")
legend('bottomright',inset=0.05,c("Expresión Alta","Expresión Baja"),lty=1,col=c("red","blue"),title="Gráficas")

coxph( Surv(CDHR1$`Time (months)`, CDHR1$Event) ~ CDHR1$`Expression (1=high)`, data = CDHR1) %>%   tbl_regression(exp = TRUE) 
```

De acuerdo a la grafica de Kaplan-Meier del gen CDHR1, se observa la probabilidad de supervivencia es menor cuando el gen se encuentra en un nivel bajo. Ademas, el P-value es menor al 0.05 (0.001) por lo que se rechaza la hipotesis nula y se confirma que hay una diferencia estadisticamente significativa entre los dos niveles de expresion del gen. Finalmente, el Hazard Ratio tiene un valor de 1.33, indicando que cuando el gen se encuentra expresado en el nivel bajo existe una probabilidad de muerte 33% mayor que cuando esta en el nivel alto.

#### Histograma

```{r}
#Filtrar muertes en el dataset
dataset_muertes <- CDHR1[CDHR1$Event == 1 , ]

histograma <- hist(dataset_muertes$`Time (months)`, breaks = 60, main = "Histograma de muertes", xlab = "Tiempo (meses)", ylab = "Frecuencia muertes", col = "lightblue", border = "black")

# Acceder a los intervalos y frecuencias del histograma
tiempo <- histograma$breaks[-1]
frecuencia <- histograma$counts
```

#### Gráfica de intervalos y frequencias

```{r}
# Mostrar los intervalos y frecuencias
tabla_frec <- data.frame(tiempo,frecuencia)

# Graficar la serie de tiempo con ggplot2
ggplot(tabla_frec, aes(x = tiempo, y = frecuencia)) +
  geom_line() +
  labs(title = "Serie de Tiempo de Muertes", x = "Tiempo (meses)", y = "Número de muertes")

```

## Gen DSC3

Codifica para la desmocolina-3, una proteína de unión celular involucrada en la cohesión y mantenimiento de la integridad de la epidermis.

#### Se crean objetos de supervivencia con datos filtrados y se entrenan los datos

```{r}
#Filtro expresion alta
exp_alta_dsc3<- DSC3[DSC3$`Expression (1=high)` < 1 , ]

#Filtro expresion baja
exp_baja_dsc3 <- DSC3[DSC3$`Expression (1=high)` > 0 , ]
```

```{r}

datos_supervivencia_alta_dsc3 <- Surv(exp_alta_dsc3$`Time (months)`, exp_alta_dsc3$Event)
datos_supervivencia_baja_dsc3 <- Surv(exp_baja_dsc3$`Time (months)`, exp_baja_dsc3$Event)

modelo_km_alta_dsc3 <- survfit(datos_supervivencia_alta_dsc3 ~ 1)
modelo_km_baja_dsc3 <- survfit(datos_supervivencia_baja_dsc3 ~ 1)

```

### Análisis

#### Gráficas de supervivencia de expresión alta y baja

```{r}
plot(modelo_km_alta_dsc3, main = "Curva de Kaplan-Meier DSC3", xlab = "Tiempo (meses)", ylab = "Probabilidad de supervivencia", col = 2, lwd = 2)
lines(modelo_km_baja_dsc3,lwd=2,col="blue")
legend('bottomright',inset=0.05,c("Expresión Alta","Expresión Baja"),lty=1,col=c("red","blue"),title="Gráficas")

coxph( Surv(DSC3$`Time (months)`, DSC3$Event) ~ DSC3$`Expression (1=high)`, data = DSC3) %>% 
  tbl_regression(exp = TRUE) 


```

De acuerdo a la grafica de Kaplan-Meier del gen DSC3, se observa la probabilidad de supervivencia es menor cuando el gen se encuentra en un nivel bajo. Ademas, el P-value es menor al 0.05 (\<0.001) por lo que se rechaza la hipotesis nula y se confirma que hay una diferencia estadisticamente significativa entre los dos niveles de expresion del gen. Finalmente, el Hazard Ratio tiene un valor de 1.43, indicando que cuando el gen se encuentra expresado en el nivel bajo existe una probabilidad de muerte 43% mayor que cuando esta en el nivel alto.

#### Histograma

```{r}
#Filtrar muertes en el dataset
dataset_muertes_dsc3 <- DSC3[DSC3$Event == 1 , ]

histograma_dsc3  <- hist(dataset_muertes_dsc3$`Time (months)`, breaks = 60, main = "Histograma de muertes DSC3", xlab = "Tiempo (meses)", ylab = "Frecuencia muertes", col = "yellow", border = "black")

# Acceder a los intervalos y frecuencias del histograma
tiempo_dsc3 <- histograma_dsc3 $breaks[-1]
frecuencia_dsc3 <- histograma_dsc3 $counts

```

#### Gráfica de intervalos y frequencias

```{r}
# Mostrar los intervalos y frecuencias
tabla_frec_dsc3  <- data.frame(tiempo_dsc3 ,frecuencia_dsc3 )

# Graficar la serie de tiempo con ggplot2
ggplot(tabla_frec_dsc3 , aes(x = tiempo_dsc3 , y = frecuencia_dsc3 )) +
  geom_line() +
  labs(title = "Serie de Tiempo de Muertes", x = "Tiempo (meses)", y = "Número de muertes")

```

## Gen GJB5

Codifica para la proteína conexina 31, que forma parte de las uniones comunicantes y está involucrada en la comunicación intercelular.

#### Se crean los objetos de supervivencia con datos filtrados y se entrenan

```{r}
#Filtro expresion alta
exp_alta_gjb5 <- GJB5[GJB5$`Expression (1=high)` < 1 , ]

#Filtro expresion baja
exp_baja_gjb5 <- GJB5[GJB5$`Expression (1=high)` > 0 , ]
```

```{r}
datos_supervivencia_alta_gjb5 <- Surv(exp_alta_gjb5$`Time (months)`, exp_alta_gjb5$Event)
datos_supervivencia_baja_gjb5 <- Surv(exp_baja_gjb5$`Time (months)`, exp_baja_gjb5$Event)

modelo_km_alta_gjb5 <- survfit(datos_supervivencia_alta_gjb5 ~ 1)
modelo_km_baja_gjb5 <- survfit(datos_supervivencia_baja_gjb5 ~ 1)
```

### Análisis

#### Graficas de supervivencia

```{r}
plot(modelo_km_alta_gjb5, main = "Curva de Kaplan-Meier GJB5", xlab = "Tiempo (meses)", ylab = "Probabilidad de supervivencia", col = 2, lwd = 2)
lines(modelo_km_baja_gjb5,lwd=2,col="blue")
legend('bottomright',inset=0.05,c("Expresión Alta","Expresión Baja"),lty=1,col=c("red","blue"),title="Gráficas GJB5")

coxph( Surv(GJB5$`Time (months)`, GJB5$Event) ~ GJB5$`Expression (1=high)`, data = GJB5) %>% 
  tbl_regression(exp = TRUE) 

```

De acuerdo a la grafica de Kaplan-Meier del gen GJB5, se observa la probabilidad de supervivencia es menor cuando el gen se encuentra en un nivel bajo. Ademas, el P-value es menor al 0.05 (\<0.001) por lo que se rechaza la hipotesis nula y se confirma que hay una diferencia estadisticamente significativa entre los dos niveles de expresion del gen. Finalmente, el Hazard Ratio tiene un valor de 1.37, indicando que cuando el gen se encuentra expresado en el nivel bajo existe una probabilidad de muerte 37% mayor que cuando esta en el nivel alto.

#### Histograma

```{r}
#Filtrar muertes en el dataset
dataset_muertes_gjb5 <- GJB5[GJB5$Event == 1 , ]

histograma_gjb5  <- hist(dataset_muertes_gjb5 $`Time (months)`, breaks = 60, main = "Histograma de muertes GJB5", xlab = "Tiempo (meses)", ylab = "Frecuencia muertes", col = "lightblue", border = "black")

# Acceder a los intervalos y frecuencias del histograma
tiempo_gjb5  <- histograma_gjb5 $breaks[-1]
frecuencia_gjb5  <- histograma_gjb5 $counts

```

#### Gráfica de intervalos y frequencias

```{r}
# Mostrar los intervalos y frecuencias
tabla_frec_gjb5 <- data.frame(tiempo_gjb5,frecuencia_gjb5)

# Graficar la serie de tiempo con ggplot2
ggplot(tabla_frec_gjb5, aes(x = tiempo_gjb5, y = frecuencia_gjb5)) +
  geom_line() +
  labs(title = "Serie de Tiempo de Muertes", x = "Tiempo (meses)", y = "Número de muertes")

```

## Gen S1PR5

Codifica para el receptor 5 de esfingosina-1-fosfato, que participa en la regulación de procesos celulares como la migración y la supervivencia.

#### Se crean objetos de supervivencia con datos filtrados

```{r}
#Filtro expresion alta
exp_alta_s1pr5 <- S1PR5[S1PR5$`Expression (1=high)` < 1 , ]

#Filtro expresion baja
exp_baja_s1pr5  <- S1PR5[S1PR5$`Expression (1=high)` > 0 , ]

```

```{r}
datos_supervivencia_alta_s1pr5 <- Surv(exp_alta_s1pr5$`Time (months)`, exp_alta_s1pr5$Event)
datos_supervivencia_baja_s1pr5 <- Surv(exp_baja_s1pr5$`Time (months)`, exp_baja_s1pr5$Event)

modelo_km_alta_s1pr5 <- survfit(datos_supervivencia_alta_s1pr5 ~ 1)
modelo_km_baja_s1pr5 <- survfit(datos_supervivencia_baja_s1pr5 ~ 1)

```

### Análisis

#### Gráfica de supervivencia

```{r}
plot(modelo_km_alta_s1pr5, main = "Curva de Kaplan-Meier S1PR5", xlab = "Tiempo (meses)", ylab = "Probabilidad de supervivencia", col = 2, lwd = 2)
lines(modelo_km_baja_s1pr5,lwd=2,col="blue")
legend('bottomright',inset=0.05,c("Expresión Alta","Expresión Baja"),lty=1,col=c("red","blue"),title="Gráficas")

coxph( Surv(S1PR5$`Time (months)`, S1PR5$Event) ~ S1PR5$`Expression (1=high)`, data = S1PR5) %>% 
  tbl_regression(exp = TRUE)

```

De acuerdo a la grafica de Kaplan-Meier del gen S1PR5, se observa la probabilidad de supervivencia es menor cuando el gen se encuentra en un nivel bajo. Ademas, el P-value es menor al 0.05 (0.001) por lo que se rechaza la hipotesis nula y se confirma que hay una diferencia estadisticamente significativa entre los dos niveles de expresion del gen. Finalmente, el Hazard Ratio tiene un valor de 1.31, indicando que cuando el gen se encuentra expresado en el nivel bajo existe una probabilidad de muerte 31% mayor que cuando esta en el nivel alto.

#### Histograma

```{r}
#Filtrar muertes en el dataset
dataset_muertes_s1pr5 <- S1PR5[S1PR5$Event == 1 , ]

histograma_s1pr5 <- hist(dataset_muertes_s1pr5$`Time (months)`, breaks = 60, main = "Histograma de muertes S1PR5", xlab = "Tiempo (meses)", ylab = "Frecuencia muertes", col = "lightblue", border = "black")

# Acceder a los intervalos y frecuencias del histograma
tiempo_s1pr5 <- histograma_s1pr5$breaks[-1]
frecuencia_s1pr5 <- histograma_s1pr5$counts
```

#### Gráfica

```{r}
# Mostrar los intervalos y frecuencias
tabla_frec_s1pr5 <- data.frame(tiempo_s1pr5,frecuencia_s1pr5)

# Graficar la serie de tiempo con ggplot2
ggplot(tabla_frec_s1pr5, aes(x = tiempo_s1pr5, y = frecuencia_s1pr5)) +
  geom_line() +
  labs(title = "Serie de Tiempo de Muertes", x = "Tiempo (meses)", y = "Número de muertes")

```

## Gen GPC1

Codifica para la glicoproteína de células germinales 1, que se ha asociado con la progresión del cáncer y la angiogénesis. \#### Objetos de supervivencia con datos filtrados

```{r}
#Filtro expresion alta
exp_alta_gpc1 <- GPC1[GPC1$`Expression (1=high)` < 1 , ]

#Filtro expresion baja
exp_baja_gpc1 <- GPC1[GPC1$`Expression (1=high)` > 0 , ]

```

```{r}
datos_supervivencia_alta_gpc1 <- Surv(exp_alta_gpc1$`Time (months)`, exp_alta_gpc1$Event)
datos_supervivencia_baja_gpc1 <- Surv(exp_baja_gpc1$`Time (months)`, exp_baja_gpc1$Event)

modelo_km_alta_gpc1 <- survfit(datos_supervivencia_alta_gpc1 ~ 1)
modelo_km_baja_gpc1 <- survfit(datos_supervivencia_baja_gpc1 ~ 1)
```

### Análisis

#### Gráfica de supervivencia

```{r}
plot(modelo_km_alta_gpc1, main = "Curva de Kaplan-Meier GPC1", xlab = "Tiempo (meses)", ylab = "Probabilidad de supervivencia", col = 2, lwd = 2)
lines(modelo_km_baja_gpc1,lwd=2,col="blue")
legend('bottomright',inset=0.05,c("Expresión Alta","Expresión Baja"),lty=1,col=c("red","blue"),title="Gráficas")

coxph( Surv(GPC1$`Time (months)`, GPC1$Event) ~ GPC1$`Expression (1=high)`, data = GPC1) %>% 
  tbl_regression(exp = TRUE)
```

De acuerdo a la grafica de Kaplan-Meier del gen GPC1, se observa la probabilidad de supervivencia es menor cuando el gen se encuentra en un nivel bajo. Ademas, el P-value es menor al 0.05 (\<0.001) por lo que se rechaza la hipotesis nula y se confirma que hay una diferencia estadisticamente significativa entre los dos niveles de expresion del gen. Finalmente, el Hazard Ratio tiene un valor de 1.46, indicando que cuando el gen se encuentra expresado en el nivel bajo existe una probabilidad de muerte 46% mayor que cuando esta en el nivel alto.

#### Histogramaa

```{r}
#Filtrar muertes en el dataset
dataset_muertes_gpc1 <- GPC1[GPC1$Event == 1 , ]

histograma_gpc1 <- hist(dataset_muertes_gpc1$`Time (months)`, breaks = 60, main = "Histograma de muertes", xlab = "Tiempo (meses)", ylab = "Frecuencia muertes", col = "lightblue", border = "black")

# Acceder a los intervalos y frecuencias del histograma
tiempo_gpc1 <- histograma_gpc1$breaks[-1]
frecuencia_gpc1 <- histograma_gpc1$counts
```

#### Gráfica de intervalos y frequencias

```{r}
tabla_frec_gpc1 <- data.frame(tiempo_gpc1,frecuencia_gpc1)

# Graficar la serie de tiempo con ggplot2
ggplot(tabla_frec_gpc1, aes(x = tiempo_gpc1, y = frecuencia_gpc1)) +
  geom_line() +
  labs(title = "Serie de Tiempo de Muertes", x = "Tiempo (meses)", y = "Número de muertes")
```

```{r}
```

```{r}
```

```{r}
```

```{r}
```
